---
title: "Aspectos básicos de r y documentos Quarto"
author: "Kevin J. Paez"
format: html
editor: visual
---

# 1. Aspectos básicos sobre el uso de Quarto

Los documentos Quarto permiten combinar texto y código de R. Es importante documentar detalladamente los procesos realizados durante el análisis de datos. Quarto es el documento perfecto para eso.

Ejecuta códigos de R en un documento Quarto en la zona sombreada llamada "Chunk", traducido, "bloque \[de código\]"

```{r}

```

```{r}
1 + 1
```

# 2. Aspectos básicos sobre el uso de R

### 2.1 Ejecutando códigos en R

Hay al menos 3 formas de correr código en R

```{r}
1 + 1
```

### 2.2. Asignando valores a un objeto

Para asignar un valor a un objeto usa el operador \<- o =. De este modo guardará información en un objeto.

Un valor a un objeto nombrado "x"

```{r}
x <- 5
```

¿Qué hay en el objeto "x"?

```{r}
x
```

```{r}
y = 5
```

Tres valores a un objeto llamado "y"

```{r}
z <- c(3, 7, 2)
```

Los objetos en R pueden ser vizualizados, referenciados y manipulados

```{r}
s = x + y
```

### Comentando códigos en R

Al escribir código en R, es importante documentar los pasos. Puedes añadir comentarios a partir de anteponer el numeral "\#" a su comentario.

```{r}
# Un valor a un objeto nombrado "x"
x <- 5
# ¿Qué hay en el objeto x?
x
# Tres valores en un objeto
z <- c(3, 7, 2)
```

### Tipos (o clases) de objetos en R

#### Numérico (Valor único numérico)

```{r}
a = 8
```

```{r}
class(a)
```

```{r}
is.vector(a)
```

#### Caracter (Valor único de carácter)

```{r}
b = "Hipertenso"
c = "> 65 años"
d = "este es un caracter"
```

#### Vector

Los vectores son objetos donde podemos guardar más de un valor numérico o más de un caracter. En un vector no podemos combinar valores numéricos y caracteres. Para crear un vector necesitamos usar la función c().

```{r}
e = c(4, 3, 7)
```

```{r}
f = c("Leve", "Moderado", "Grave")
```

```{r}
g = c(6, "Alto")
```

#### Factor

Un factor es un tipo de vector junto con un conjunto de valores permitidos. Para crear un factor, debemos usar la función factor() y c().

```{r}
gr = factor(c("Grado I", "Grado II", "Grado III"))
```

```{r}
gs = factor(c("O", "A", "AB", "B"))
```

Ahora un vector, pero no factor

```{r}
gsc = c("O", "A", "AB", "B")
```

Nota la diferencia

```{r}
gsc
```

```{r}
gs
```

Los vectores del tipo factor son importantes porque, en general, las variables categóricas deben ser de este tipo para analizarlos en R.

#### Lista (list)

Una lista es una colección de objetos: un objeto que contiene varios objetos. Una lista, entonces, puede contener objetos de varios tipos (o clases). Para crear una lista, usamos la función list()

```{r}
mi_lista <- list("5", c(1,2,3))
```

```{r}
x <- list(a = "5", c(1,2,3), gs)
```

#### Data frame

un data.frame es un tipo de lista que podría resultarte familiar. La estructura de un data.frame es similar a cómo solemos guardar información. Por ejemplo, en una hoja de excel la información es ordenada de modo que cada columna es una variable y cada fila es una observación. Para crear un data.frame usamos la función data.frame

```{r}
anemia = data.frame(anemia = c("Sí", "Sí", "No", "Sí"),
                    sexo = c("f", "m", "f", "f"),
                    edad = c(8, 7, 5, 7))
```

```{r}
class(anemia)
```

```{r}
print(anemia)
```
