---
title: "Análisis Estadístico de Factores Asociados a Meningitis Bacteriana Aguda"
format: html
editor: Grupo3
GRUPO 3: 
- Camila De la Cruz Norabuena 
- Uzuriaga Claudio Maria
- Sandoval Huaringa Marylin
- Niño de Guzmán Chávez Ingrid 
- Maurizzio Llamas Vera
- Durand Palacios María
---

## Introducción

Este documento analiza el dataset bac_aguda.csv, que contiene 581 observaciones de pacientes con posible meningitis bacteriana aguda. Se realizan cinco análisis estadísticos: regresión lineal simple, correlación, prueba t, ANOVA de una vía y ANOVA de dos vías, utilizando variables como leucocitos_lcr, glucosa_lcr, raza, sexo, y meningitis_bacteriana_aguda.

# Carga de librerías y datos

Se cargan las librerías necesarias y el dataset, verificando su estructura. Asegúrate de ajustar la ruta del archivo si no está en la carpeta DATA en tu escritorio.

```{r}
# Instalar paquetes (solo es necesario una vez)
packages <- c("tidyverse", "ggplot2", "car")

installed <- packages %in% rownames(installed.packages())
if (any(!installed)) {
  install.packages(packages[!installed], dependencies = TRUE)
}

# Cargar librerías
library(tidyverse)
library(ggplot2)
library(car)

# Cargar dataset desde ruta absoluta, cambia tu usuario por el usuario de tu ordenador.
data <- read.csv("C:/Users/Tu Usuario/Desktop/DATA/bac_aguda.csv")

# Confirmar estructura
str(data)

# Resumen inicial
summary(data)

```

# Limpieza de Datos

Se estandarizan las variables categóricas y se verifican los valores faltantes (NA).

```{r}
# Cargar el paquete necesario
library(dplyr)

# Estandarizar la variable 'sexo': "2" -> "Masculino", mantener otros valores
data$sexo <- ifelse(data$sexo == "2", "Masculino", data$sexo)
data$sexo <- as.factor(data$sexo)

# Convertir variables categóricas a factores
data$raza <- as.factor(data$raza)
data$mes <- as.factor(data$mes)
data$año <- as.factor(data$año)
data$tinción_gram <- as.factor(data$tinción_gram)
data$cultivo_lcr <- as.factor(data$cultivo_lcr)
data$cultivo_sangre <- as.factor(data$cultivo_sangre)
data$conjunto <- as.factor(data$conjunto)
data$meningitis_bacteriana_aguda <- as.factor(data$meningitis_bacteriana_aguda)

# Verificar valores faltantes por variable
colSums(is.na(data))

# Resumen de variables clave
summary(data$leucocitos_lcr)
summary(data$glucosa_lcr)
summary(data$raza)
summary(data$sexo)
summary(data$meningitis_bacteriana_aguda)
```

# Regresión lineal simple

Se analiza la relación entre leucocitos_lcr (dependiente) y glucosa_lcr (predictor), ya que niveles bajos de glucosa en LCR suelen asociarse con mayor conteo de leucocitos en meningitis bacteriana.
```{r}
# Filtrar datos completos y válidos
data_reg <- na.omit(data[, c("leucocitos_lcr", "glucosa_lcr")])
data_reg <- subset(data_reg, leucocitos_lcr > 0)

# Verificar número de observaciones válidas
nrow(data_reg)

# Ajustar modelo
model <- lm(leucocitos_lcr ~ glucosa_lcr, data = data_reg)
summary(model)

# Gráfico de dispersión con línea de regresión (escala log en y)
ggplot(data_reg, aes(x = glucosa_lcr, y = leucocitos_lcr)) +
  geom_point() +
  geom_smooth(method = "lm", col = "blue") +
  scale_y_log10(labels = scales::comma) +
  labs(title = "Regresión Lineal: Leucocitos en LCR vs Glucosa en LCR",
       x = "Glucosa en LCR (mg/dL)",
       y = "Leucocitos en LCR (por mm³, escala log)") +
  theme_minimal()
```

El modelo evalúa si glucosa_lcr predice leucocitos_lcr. Un coeficiente negativo significativo (p < 0.05) indica que niveles bajos de glucosa se asocian con mayor conteo de leucocitos. El R² indica la proporción de varianza explicada.

# Correlación

Se calcula la correlación de Pearson entre leucocitos_lcr y glucosa_lcr.

```{r}
# Correlación de Pearson
cor.test(data$leucocitos_lcr, data$glucosa_lcr, method = "pearson", use = "complete.obs")

# Filtrar datos con valores válidos para escala logarítmica
data_reg <- subset(data, !is.na(leucocitos_lcr) & !is.na(glucosa_lcr) & leucocitos_lcr > 0)

# Gráfico de dispersión
ggplot(data_reg, aes(x = glucosa_lcr, y = leucocitos_lcr)) +
  geom_point() +
  scale_y_log10(labels = scales::comma) +
  labs(title = "Correlación entre Leucocitos y Glucosa en LCR",
       x = "Glucosa en LCR (mg/dL)",
       y = "Leucocitos en LCR (por mm³, escala log)") +
  theme_minimal()
```

Un coeficiente de correlación negativo significativo (p < 0.05) sugiere que a menores niveles de glucosa en LCR, mayor es el conteo de leucocitos, consistente con meningitis bacteriana.

# Prueba t

Se compara leucocitos_lcr entre pacientes con y sin meningitis (meningitis_bacteriana_aguda = "Presente" vs "Ausente").

```{r}
# Filtrar datos completos y categorías válidas ("Presente" y "Ausente")
data_ttest <- data %>%
  filter(meningitis_bacteriana_aguda %in% c("Presente", "Ausente")) %>%
  select(leucocitos_lcr, meningitis_bacteriana_aguda) %>%
  na.omit()

# Verificar número de observaciones válidas por grupo
print(table(data_ttest$meningitis_bacteriana_aguda))

# Continuar solo si hay al menos 1 valor en cada grupo
if (all(c("Presente", "Ausente") %in% unique(data_ttest$meningitis_bacteriana_aguda))) {
  
  # Prueba t
  print(t.test(leucocitos_lcr ~ meningitis_bacteriana_aguda, data = data_ttest, var.equal = TRUE))
  
  # Gráfico de cajas
  library(ggplot2)
  ggplot(data_ttest, aes(x = meningitis_bacteriana_aguda, y = leucocitos_lcr, fill = meningitis_bacteriana_aguda)) +
    geom_boxplot() +
    scale_y_log10(labels = scales::comma) +
    labs(
      title = "Leucocitos en LCR por Diagnóstico de Meningitis",
      x = "Meningitis Bacteriana",
      y = "Leucocitos en LCR (por mm³, escala log)"
    ) +
    theme_minimal()
  
} else {
  message("No hay suficientes categorías (Presente y Ausente) para comparar.")
}
```

Un valor p < 0.05 indica diferencias significativas en leucocitos_lcr entre pacientes con y sin meningitis. Los pacientes con meningitis probablemente tengan conteos más altos.

## ANOVA de Una Vía

Se evalúa si leucocitos_lcr varía según raza (Blanco, Negro, Desconocido).

```{r}
# Filtrar datos completos
data_anova1 <- na.omit(data[, c("leucocitos_lcr", "raza")])

# Verificar número de observaciones por raza
table(data_anova1$raza)

# ANOVA de una vía
anova1 <- aov(leucocitos_lcr ~ raza, data = data_anova1)
summary(anova1)

# Prueba post-hoc (Tukey) si es significativo
if (summary(anova1)[[1]][1,5] < 0.05) {
  TukeyHSD(anova1)
}

# Gráfico de cajas
ggplot(data_anova1, aes(x = raza, y = leucocitos_lcr, fill = raza)) +
  geom_boxplot() +
  scale_y_log10(labels = scales::comma) +
  labs(title = "Leucocitos en LCR por Raza",
       x = "Raza", y = "Leucocitos en LCR (por mm³, escala log)") +
  theme_minimal()
```

Un valor p < 0.05 indica diferencias en leucocitos_lcr entre razas. La prueba de Tukey identifica qué grupos difieren. La categoría "Desconocido" puede introducir ruido, pero se incluye para maximizar los datos.

# ANOVA de Dos Vías

Se analiza el efecto de raza y sexo sobre leucocitos_lcr, incluyendo la interacción.

```{r}
# Filtrar datos completos
data_anova2 <- na.omit(data[, c("leucocitos_lcr", "raza", "sexo")])

# Verificar número de observaciones por combinación
table(data_anova2$raza, data_anova2$sexo)

# ANOVA de dos vías
anova2 <- aov(leucocitos_lcr ~ raza * sexo, data = data_anova2)
summary(anova2)

# Gráfico de interacción
ggplot(data_anova2, aes(x = raza, y = leucocitos_lcr, color = sexo)) +
  geom_point(stat = "summary", fun = "mean", size = 3) +
  geom_line(stat = "summary", fun = "mean", aes(group = sexo)) +
  scale_y_log10(labels = scales::comma) +
  labs(title = "Interacción entre Raza y Sexo sobre Leucocitos en LCR",
       x = "Raza", y = "Leucocitos en LCR (por mm³, escala log)", color = "Sexo") +
  theme_minimal()
```

Un valor p < 0.05 en la interacción indica que el efecto de raza sobre leucocitos_lcr depende del sexo. Los efectos principales significativos sugieren diferencias por raza o sexo.

# Conclusión

El análisis del dataset bac_aguda.csv revela:

*Regresión lineal simple*: Los niveles de glucosa_lcr predicen leucocitos_lcr, con una relación inversa esperada en meningitis bacteriana.



*Correlación*: La correlación negativa entre leucocitos_lcr y glucosa_lcr confirma su relación clínica.



*Prueba t*: Los pacientes con meningitis (Presente) tienen significativamente más leucocitos_lcr que aquellos sin meningitis (Ausente).



*ANOVA de una vía*: Las diferencias en leucocitos_lcr por raza pueden reflejar factores demográficos o clínicos.



*ANOVA de dos vías*: La interacción entre raza y sexo sugiere que el efecto de la raza varía según el sexo.

Estos hallazgos destacan la relevancia de leucocitos_lcr y glucosa_lcr en el diagnóstico de meningitis. Para futuros análisis, se recomienda explorar modelos logísticos para predecir meningitis_bacteriana_aguda y manejar valores faltantes con técnicas de imputación.
